【裁判字號】    98,簡上,50
【裁判日期】    990212
【裁判案由】    請求撤銷贈與行為及塗銷所有權移轉登記
【裁判全文】
臺灣基隆地方法院民事判決              98年度簡上字第50號
上  訴  人  聯邦商業銀行股份有限公司
法定代理人  甲○○
訴訟代理人  乙○○
            戊○○
被上訴人    丁○○
            丙○○
上列當事人間請求撤銷贈與行為及塗銷所有權移轉登記事件，上
訴人對於中華民國98年9 月28日本院基隆簡易庭98年度基簡字第
646號第一審判決提起上訴，本院第二審合議庭判決如下：
    主  文
原判決廢棄。
被上訴人丁○○於民國98年3月8日就坐落於基隆市○○區○○段
325地號土地（權利範圍1/4）及其上之360 建號建物（權利範圍
全部、門牌號碼為基隆市○○區○○街268之2號）贈與被上訴人
丙○○之贈與行為，及民國98年3月24 日所為之所有權移轉行為
，均應予撤銷。
被上訴人丙○○應將前項不動產於基隆市安樂地政事務所登記日
期民國98年3月24 日，登記原因為夫妻贈與之所有權移轉登記予
以塗銷，並回復登記為被上訴人丁○○所有。
第一、二審訴訟費用由被上訴人負擔。
    事實及理由
壹、程序方面：
    本件被上訴人丁○○、丙○○經合法通知，均未於言詞辯論
    期日到場，核無民事訴訟法第386 條各款所列情形，爰依上
    訴人聲請，由其一造辯論而為判決。
貳、實體方面：
甲、上訴人方面：
  一、聲明：求為判決(一)原判決廢棄。(二)被上訴人丁○○與被上
      訴人丙○○間就坐落於基隆市○○區○○段325 地號土地
      （權利範圍1/4）及其上之360建號建物（權利範圍全部、
      門牌號碼為基隆市○○區○○街268之2號）（下稱系爭不
      動產）於民國98年3月8日所為贈與之債權行為及於同年月
      24日所為之所有權移轉登記之物權行為，均予撤銷。(三)第
      一、二審訴訟費用由被上訴人負擔。
  二、陳述：除與原審判決書所載者相同茲予引用外，補稱：
    (一)被上訴人丁○○向上訴人申請信用卡使用，至今尚積欠信
      用卡消費款新臺幣（下同）166,353 元及所約定之利息暨
      違約金未付，被上訴人丁○○於98年3月24 日將系爭不動
      產以夫妻贈與方式移轉系爭不動產所有權予被上訴人丙○
      ○之行為確已損害上訴人之債權。
    (二)依本院法拍屋查詢系統所示之法拍成交資料，位於武嶺街
      附近之拍定價格每坪約75,400元，而系爭不動產約為22.7
      坪，換算價值約在1,711,580 元左右，扣除第一順位抵押
      權所擔保之債權額1,242,590 元後，應尚有殘值可供上訴
      人分配，上訴人之主張，自屬合法有據。
  三、證據：引用原審提出之證物外，並補提出臺灣基隆地方法
            院法拍屋查詢系統資料乙份、財團法人金融聯合徵
            信中心信用卡帳戶資訊。
乙、被上訴人方面：
    被上訴人丁○○、丙○○均未於言詞辯論期日到場，據被上
    訴人丁○○於原審所為之陳述：系爭不動產扣除積欠抵押權
    人台北縣金山鄉農會之抵押債權1,236,319 元後，已無殘餘
    價值，登記在被上訴人丁○○或丙○○名下，都無損上訴人
    之權利，被上訴人並非蓄意脫產。
丙、得心證之理由：
一、本件上訴人起訴主張：被上訴人丁○○之前向上訴人申請卡
    號0000000000000000號之信用卡使用，自98年6 月19日起即
    未依約繳款，現尚積欠上訴人信用卡消費款本金166,353 元
    及利息、違約金未清償，上訴人於98年7月8日調閱土地及建
    物登記謄本後，始得知被上訴人丁○○已於98年3月8日將其
    所有之系爭不動產贈與其配偶即被上訴人丙○○，並於98年
    3月24 日辦理所有權移轉登記，且被上訴人丁○○已無其他
    財產足資清償對上訴人所負之上開債務，上開不動產所有權
    移轉行為自有害及上訴人之債權，為此依民法第244條第1項
    及第4 項規定請求撤銷被上訴人間贈與之債權及物權行為，
    並請求判決如主文所示等語。
二、上訴人主張之上開事實，業據其提出信用卡申請書、信用卡
    約定條款、歷史帳單查詢、土地及建物登記第二類謄本、異
    動索引、財團法人金融聯合徵信中心信用卡帳戶資訊等件為
    證，並為被上訴人於原審所不否認，自堪認為真實。是本件
    之爭點為被上訴人間就系爭不動產之贈與行為是否詐害上訴
    人之債權？
三、按債務人所為之無償行為，有害及債權者，債權人得聲請法
    院撤銷之。又債權人依規定聲請法院撤銷時，得並聲請命受
    益人或轉得人回復原狀。民法第244條第1項、第4 項定有明
    文。又民法第244 條所謂有害債權，指債務人減少其積極財
    產（如讓與所有權、設定他物權、免除債權等是），或增加
    消極財產（如承擔債務），因而足以減少其一般財產，削弱
    共同擔保，使債權受有損害而不能完全受清償而言，債務人
    有此行為，通稱為詐害債權行為或詐害行為（最高法院48年
    台上字第1750號判例意旨參照）。
四、經查，被上訴人丁○○於98年3月8日將系爭不動產贈與予被
    上訴人丙○○，並於98年3 月24日辦理所有權移轉登記之事
    實，有土地登記第二類謄本、建物登記第二類謄本在卷可按
    （見原審卷第7-8 頁）。雖被訴人於移轉系爭不動產所有權
    時，尚積欠抵押債權人台北縣金山鄉農會貸款本金1,236,31
    9元（見原審卷第48 頁），惟依金融機構之慣例，以不動產
    向金融機構辦理抵押貸款時，一般均係以不動產之價值作為
    核貸金額之標準，以不逾不動產市價之八成為核貸金額之上
    限，並以所核貸之金額再加二成設定所謂的本金最高限額抵
    押權。本件依上訴人所提出之系爭不動產土地登記第二謄本
    土地他項權利部上所載「本金最高限額新台幣1,560,000 元
    正」，可推算系爭不動產之價值應與抵押金額相當，與被上
    訴人丁○○於原審提出之答辯狀陳稱：「已設定抵押（權利
    人台北縣金山鄉農會）1,300,000 元」（見原審卷第44頁）
    相合，故系爭不動產於扣除上開抵押貸款餘額後尚非無殘餘
    價值。又依上訴人提出之財團法人金融聯合徵信中心信用卡
    帳戶資訊可知，被上訴人丁○○除積欠上訴人信用卡消費款
    外，尚積欠台新銀行、上海銀行、花旗（臺灣）銀行、荷蘭
    銀行、永豐銀行等信用卡消費款，均已列為催收款或呆帳，
    總額共561,000元（見本院卷第27-29頁），而被上訴人丁○
    ○除系爭不動產外，其97年當年僅有所得總收入551,692 元
    、投資財產總額73,000元，復經本院依職權調取被上訴人丁
    ○○97年度財產資料可知（見本院卷第20頁正反面之稅務電
    子閘門財產所得調件明細表），足認被上訴人丁○○之財產
    顯已不足支付其所積欠之債務，然被上訴人丁○○竟仍於98
    年3月8日將其名下唯一之不動產即系爭不動產之所有權以贈
    與為原因移轉登記予其配偶即被上訴人丙○○，是依客觀情
    事判斷，被上訴人丁○○於為該無償行為時，其所有收入顯
    已不足清償債務，被上訴人2 人間就系爭不動產所為之無償
    行為，自屬有害於上訴人之債權。原審未慮及此，以本於職
    務上所已知認系爭不動產之價值約僅120 萬元，尚不足清償
    第一順位抵押權人台北縣金山鄉農會之借款債權，而認被上
    訴人丁○○此一積極減少財產之無償行為並未有害及債權，
    遽以駁回上訴人之請求，尚有違誤。從而，上訴人依民法第
    244條第1項規定請求撤銷被上訴人間無償贈與（債權）及所
    有權移轉（物權）法律行為，洵屬有據，應予准許。
五、次按債權人依民法第244條第1項或第2 項之規定聲請法院撤
    銷債務人所為之無償行為時，得並聲請命受益人或轉得人回
    復原狀。民法第244條第4項定有明文。本院既將被上訴人間
    就系爭不動產所有權移轉登記所憑之贈與（債權）及所有權
    移轉（物權）法律行為予以撤銷，則上訴人自得依上開規定
    ，請求被上訴人丙○○負回復原狀之責。是上訴人依民法第
    244條第4項前段請求被上訴人丙○○應將系爭不動產於98年
    3 月24日以夫妻贈與為原因所為之所有權移轉登記予以塗銷
    ，為有理由，應予准許。
六、綜上所述，原審就此判決上訴人敗訴，尚有未洽，上訴意旨
    就此部分指摘原判決不當，求予廢棄改判，為有理由，應由
    本院予以廢棄，改判如主文所示。
據上論結，本件上訴為有理由，依民事訴訟法第436 條之1 第3
項、第450條、第385條第1項前段、第78條、第85條第1項，判決
如主文。
中    華    民    國    99    年    2     月    12    日
                  民事庭審判長法官  蔡聰明
                            法  官  邰婉玲
                            法  官  林淑鳳
以上正本係照原本作成。
對於簡易訴訟程序之第2審判決，如其上訴利益逾150萬元者，當
事人得以其適用法規顯有錯誤為理由，逕向最高法院提起上訴。
中    華    民    國    99    年    2     月    12    日
                            書記官  王鵬勝

司法院資訊處製作；財團法人民間司法改革基金會備份。
